ACORDAO-COMPLETO-2423103

ACÓRDÃO 13989/2020 ATA 43/2020 - PRIMEIRA CÂMARA

VISTOS, relatados e discutidos estes autos em que se aprecia recurso de reconsideração interposto por Osmar de Jesus da Costa Leal contra o Acórdão 8610/2018-TCU-Primeira Câmara, por meio do qual o Tribunal julgou irregulares suas contas, imputou-lhe débito e aplicou-lhe multa, em razão de irregularidades ocorridas no uso de recursos públicos recebidos por força do Convênio 0213/2009 (SIAFI 723486) ;
ACORDAM os Ministros do Tribunal de Contas da União, reunidos em Sessão da Primeira Câmara, diante das razões expostas pelo Relator, em:
9.1. com fundamento nos arts. 32, inciso I, e 33 da Lei 8.443/1992, conhecer e negar provimento ao recurso de reconsideração, mantendo-se inalterado o Acórdão 8610/2018-TCU-Primeira Câmara;
9.2. dar ciência deste acórdão ao recorrente.

Recurso de reconsideração interposto por Osmar de Jesus da Costa Leal contra acórdão pelo meio do qual o Tribunal julgou irregulares suas contas, imputou-lhe débito e aplicou-lhe multa.

Primeira Câmara

Município de Santa Quitéria do Maranhão - MA.

3. Recorrente: Osmar de Jesus da Costa Leal (XXX.543.703-XX).

13.1. Ministros presentes: Walton Alencar Rodrigues (Presidente), Bruno Dantas (Relator) e Vital do Rêgo.
13.2. Ministros-Substitutos presentes: Augusto Sherman Cavalcanti e Weder de Oliveira.

BRUNO DANTAS

Ministro Walton Alencar Rodrigues.

Cuidam os autos de recurso de reconsideração interposto por Osmar de Jesus da Costa Leal (peça 39) contra o Acórdão 8610/2018-TCU-Primeira Câmara.
A tomada de contas especial que deu origem a estes autos foi instaurada pela Fundação Nacional de Saúde (Funasa) em razão da omissão no dever de prestar contas dos recursos públicos repassados por força do Convênio 0213/2009 (SIAFI 723486) , firmado entre a Funasa e o Município de Santa Quitéria do Maranhão (MA) , ente do qual o ora recorrente atuou como Prefeito Municipal à época dos fatos, cujo objeto era a "Construção de Melhorias Sanitárias Domiciliares".
Admitido o processamento do recurso, porquanto preenchidos os requisitos previstos nos arts. 32, inciso I, e 33 da Lei 8.443/1992, conferi efeito suspensivo aos itens 9.2, 9.4 e 9.5 do acórdão recorrido em relação ao recorrente (peça 51) .
Instruído o presente feito, faço reproduzir, com os ajustes que julgo pertinentes, o exame técnico e o encaminhamento oferecidos pela Secretaria de Recursos deste Tribunal (peça 58) , que contou com a anuência do corpo diretivo da unidade (peças 59 e 60) e do Ministério Público junto ao TCU (peça 61) :
"INTRODUÇÃO
1. Trata-se de recurso de reconsideração interposto por Osmar de Jesus da Costa Leal (peça 39) contra o Acórdão 8610/2018-TCU-Primeira Câmara (peça 30) , da relatoria do Ministro Walton Alencar Rodrigues.
1.1. A deliberação recorrida apresenta o seguinte teor:
9.1. com fundamento no art. 12, § 3º, da Lei 8.443/1992 c/c o § 8º, art. 202, do RI/TCU, considerar revel Sebastião Araujo Moreira para todos os efeitos;
9.2. com fundamento nos arts. 1º, inciso I, 16, inciso III, alínea 'c', da Lei 8.443/1992, c/c os arts. 19 e 23, inciso III, da mesma Lei, e com arts. 1º, inciso I, 209, inciso III, 210 e 214, inciso III, do Regimento Interno do TCU, julgar irregulares as contas de Osmar de Jesus da Costa Leal, e condená-lo ao pagamento do débito de R$ 145.964,78, com a fixação do prazo de quinze dias, a contar da notificação, para comprovar, perante o Tribunal (art. 214, inciso III, alínea 'a', RITCU) , o recolhimento da dívida à Fundação Nacional de Saúde, atualizada monetariamente e acrescida dos juros de mora, calculados a partir de 13/12/2012 até a data do recolhimento, na forma prevista na legislação em vigor;
9.3. com fundamento nos arts. 1º, inciso I, 16, inciso III, alíneas 'a' e 'c', da Lei 8.443/1992, c/c os arts. 19 e 23, inciso III, da mesma Lei, e com arts. 1º, inciso I, 209, incisos I e III, 210 e 214, inciso III, do Regimento Interno do TCU, julgar irregulares as contas de Sebastião Araujo Moreira, e condená-lo ao pagamento das quantias a seguir especificadas, com a fixação do prazo de quinze dias, a contar da notificação, para comprovar, perante o Tribunal (art. 214, inciso III, alínea 'a', RITCU) , o recolhimento da dívida à Fundação Nacional de Saúde, atualizada monetariamente e acrescida dos juros de mora, calculados a partir da data discriminada, até a data do recolhimento, na forma prevista na legislação em vigor:
	Data
	Valor (R$) 

	1/1/2013
	5.872,76

	8/8/2013
	150.000,00

9.4. aplicar a Osmar de Jesus da Costa Leal e a Sebastião Araujo Moreira, a multa prevista no art. 57 da Lei 8.443/1992 c/c o art. 267 do Regimento Interno, no valor de R$ 230.000,00 (duzentos e trinta mil reais) e de R$ 238.000,00 (duzentos e trinta e oito mil reais) respectivamente, com a fixação do prazo de quinze dias, a contar da notificação, para comprovarem, perante o Tribunal (art. 214, inciso III, alínea 'a', RITCU) , o recolhimento da dívida ao Tesouro Nacional, atualizada monetariamente desde a data do presente acórdão até a do efetivo recolhimento, se for paga após o vencimento, na forma da legislação em vigor;
9.5. autorizar, desde logo, nos termos do art. 28, II, da Lei 8.443/1992, a cobrança judicial da dívida, caso não atendida a notificação; 
9.6 encaminhar cópia da presente deliberação ao Procurador-Chefe da Procuradoria da República no Maranhão, nos termos do § 3º do art. 16 da Lei 8.443/1992 c/c o § 7º do art. 209 do Regimento Interno do TCU, para adoção das medidas que entender cabíveis.
HISTÓRICO
2. Trata-se de tomada de contas especial instaurada pela Fundação Nacional de Saúde em desfavor de Osmar de Jesus da Costa Leal, ora recorrente, e outro ex-Prefeito Municipal de Santa Quitéria do Maranhão/MA, em razão da omissão no dever de prestar contas dos recursos públicos repassados por força do Convênio 0213/2009 (SIAFI 723486) , pactuado entre a Funasa e a Prefeitura Municipal, no valor de R$ 300.000,00 a cargo do concedente, com repasse de R$ 150.000,00 durante a gestão do ora recorrente, cujo objeto era a 'Construção de Melhorias Sanitárias Domiciliares'.
2.1. De acordo com extratos bancários solicitados por esta Corte ao Banco do Brasil (peça 11, p. 2-53) , verificou-se que durante a gestão do recorrente foi gasta a quantia de R$ 145.964,78, permanecendo para a gestão posterior a quantia de R$ 5.857,76 (já acrescidos os rendimentos da aplicação financeira) , motivo pelo qual ofício de citação foi a ele expedido (peça 15) , recebido (peça 18) e, após solicitada cópia dos autos e prorrogação de prazo, que foram deferidas (peças 21-23) , o ora recorrente apresentou suas alegações de defesa nas quais, além de argumentos, juntou apenas fotografias que alegou ser das obras custeadas com os recursos transferidos pela Funasa (peça 26) .
2.2. Da análise da defesa apresentada pelo recorrente na fase processual anterior, a Unidade Técnica propôs a rejeição das alegações de defesa e o julgamento pela irregularidade das contas com imputação de débito e aplicação de multa (peça 27) , no que foi seguida pelo D. Representante do Parquet especializado (peça 29) .
2.3. Anuindo às propostas uniformes constantes dos autos esta Corte proferiu o acórdão ora recorrido.
EXAME DE ADMISSIBILIDADE
3. Reitera-se o exame preliminar de admissibilidade (peça 42) , ratificado à peça 51 pelo relator, Exmo. Ministro Bruno Dantas, que concluiu pelo conhecimento do recurso, eis que preenchidos os requisitos processuais aplicáveis à espécie, suspendendo-se, em relação ao recorrente, os efeitos dos itens 9.2, 9.4 e 9.5 do Acórdão 8610/2018-TCU-Primeira Câmara.
EXAME TÉCNICO
4. Delimitação dos recursos.
4.1. Constitui objeto do recurso examinar as seguintes questões:
a) se o responsável é parte ilegítima para figurar no polo passivo da presente tomada de contas especial;
b) se restou demonstrado o correto emprego das verbas públicas federais geridas; e
c) se a juntada posterior de documentos deve ser aceita pelo Tribunal.
5. Ilegitimidade passiva.
5.1. Alega o recorrente, prefeito à época da assinatura do convênio e que recebeu a primeira parcela dos recursos, que não há que se falar em sua responsabilidade no dever de prestar contas, haja vista que, por prorrogações de ofício do termo de convênio por parte da entidade concedente, o prazo para a apresentação da prestação de contas se iniciou e terminou já na gestão do prefeito que o sucedeu, o que, conforme argumento contido na peça recursal, o torna parte ilegítima para figurar no polo passivo da presente tomada de contas especial.
5.2. Ademais, afirma que durante seu mandato havia a obrigação de emissão de relatórios, pelo corpo técnico da Funasa, acerca do percentual executado do objeto conveniado, havendo simetria entre o relatório (peça 39, p. 105-106) , que indicou o valor de 50,7%, e a parcela do recurso por ele recebida, que correspondeu à metade do valor pactuado.
Análise
5.3. Assiste razão ao recorrente. De acordo com o segundo termo aditivo do citado convênio a vigência final do ajuste se deu em 30/6/2013 (peça 1, p. 121) e, nos termos da Cláusula Décima do termo de convênio, a prestação de contas deveria ser apresentada em até sessenta dias após o final de sua vigência (peça 1, p. 51) .
5.4. Assim, embora o recorrente tenha recebido e gerido R$ 150.000,00 transferidos pela Funasa em junho de 2012, portanto no curso de seu mandato, que se findou em 31/12/2012, não é possível lhe imputar a responsabilidade pela omissão no dever de prestar contas, eis que o prazo para a prática de tal ato fluiu inteiramente na gestão do prefeito que o sucedeu.
5.5. Desse modo, a irregularidade atribuível ao recorrente não consiste na omissão no dever de prestar contas como consta do ofício de citação (peça 15) , sendo firme a jurisprudência desta Corte, entretanto, no sentido da responsabilização pessoal do gestor pela comprovação da boa e regular aplicação dos recursos federais recebidos mediante convênio, a teor do que dispõe o art. 70, parágrafo único, da Constituição Federal, e o art. 93 do Decreto-Lei 200/1967, mesmo não sendo o responsável pela prestação de contas.
5.6. Relevante rememorar que o ofício de citação remetido por este Tribunal ao recorrente traz o seguinte texto:
a) Irregularidade: não comprovação da boa e regular aplicação dos recursos federais recebidos, em face da omissão no dever de prestar contas dos valores repassados por meio do Convênio 0213/2009 - Registro Siafi 723486, pactuado entre a Funasa e a Prefeitura Municipal de Santa Quitéria do Maranhão/MA, no valor de R$ 300.000,00 a cargo do concedente, sendo R$ 6.300,00 como contrapartida, com vigência de 31/12/2009 a 30/6/2014, cujo objeto era a 'Construção de Melhorias Sanitárias Domiciliares', contrariando o art. 70, parágrafo único, da CF c/c o art. 93 do Decreto-lei 200/67;
b) Conduta: omissão no dever de prestar contas, quando deveria ter apresentado os documentos necessários para prestação de contas dos recursos recebidos por meio do Convênio 0213/2009 - Registro Siafi 723486;
c) Nexo de Causalidade: a omissão no dever de prestar contas dos repassados por meio do Convênio 0213/2009 - Registro Siafi 723486, pactuado entre a Funasa e a Prefeitura Municipal de Santa Quitéria do Maranhão/MA, propiciou a não comprovação da boa e regular aplicação dos recursos; e
d) Culpabilidade: é razoável exigir dos responsáveis condutas diversas daquela que adotaram, considerando as circunstâncias que os cercavam. (sublinhados acrescidos) 
5.7. Dessa forma, apesar de ser o recorrente responsável pela comprovação do correto emprego dos recursos federais por ele recebidos e geridos, motivo pelo qual foi condenado por esta Corte com amparo no art. 16, inciso III, alínea 'c', da Lei 8.443/1992, há de se reconhecer o vício no ofício de citação a ele endereçado, já que eivado de erro na indicação da irregularidade, da conduta e do nexo de causalidade, o que tem o condão de comprometer o correto exercício do direito à ampla defesa e ao contraditório.
6. Correto emprego dos recursos geridos.
6.1. Afirma o recorrente que não é correta sua responsabilização pelas irregularidades constatadas nos presentes autos, pois teria comprovado a boa e regular aplicação dos recursos por ele geridos.
6.2. Isso porque, nos termos da Portaria 623/2010 da Funasa, a liberação dos recursos referentes às parcelas subsequentes estariam condicionadas à comprovação da regularidade dos gastos havidos com as parcelas já liberadas. Dessa forma, tendo em vista que a segunda parcela do convênio foi liberada já na gestão de seu sucessor, não há que se falar em irregularidades oriundas da aplicação da primeira parcela.
Análise
6.3. O argumento não merece acolhida. Ocorre que a comprovação da execução física do objeto, conforme define o texto da Portaria 623/2010, e sua compatibilidade com os recursos já liberados, não comprova a boa e regular aplicação dos recursos.
6.4. A jurisprudência desta Corte é uníssona no sentido de se exigir, para a comprovação da correção dos gastos, além da execução física do objeto, a comprovação de que o referido objeto tenha sido custeado com as verbas repassadas pela União Federal, de modo a se estabelecer o necessário nexo de causalidade entre a execução física e os recursos federais.
7. Juntada de documentos.
7.1. Informa o recorrente que encaminhou ofício ao Banco do Brasil e à Prefeitura Municipal de Santa Quitéria do Maranhão/MA solicitando os documentos necessários à comprovação de que os recursos por ele geridos foram corretamente aplicados no objeto conveniado e obedecidos, dessa aplicação, as normas que as regulam.
7.2. Por fim, informa que, se atendidas as solicitações, remeterá a esta Corte cópia dos documentos.
Análise
7.3. Não há amparo legal para o acatamento da solicitação. É dever do recorrente juntar à peça recursal todos os elementos que julgue necessários para sua defesa. Ademais, os extratos bancários já constam dos autos.
7.4. Entretanto, utilizando-se por analogia as regras contidas no art. 160, §§ 1º e 2º, do Regimento Interno/TCU, tendo em vista que até a presente data os citados documentos não foram juntados aos presentes autos, cabe esclarecer ao recorrente que lhe é facultado, até a emissão de parecer conclusivo pelo Titular desta Secretaria, a juntada aos presentes autos de documentos que julgue pertinentes ou, nos termos do § 3º do mesmo art. 160, distribuir memorial contendo documentos aos membros desta Corte, aos ministros-substitutos e ao Ministério Público/TCU.
CONCLUSÃO
8. Da análise anterior conclui-se que:
a) em relação ao recorrente não há que se falar em omissão no dever de prestar contas e, havendo o ofício de citação lhe imputado somente essa irregularidade, deve ser declarado, de ofício, a nulidade do acórdão recorrido em relação ao recorrente, restituindo-se os autos à Unidade Técnica de origem;
b) não restou demonstrado o correto emprego das verbas públicas federais geridas; e
c) a juntada posterior de documentos, observadas as regras contidas no art. 160 do Regimento Interno/TCU, é aceita pelo Tribunal.
8.1. Destarte, deve ser dado provimento ao recurso de reconsideração interposto para se declarar, em relação ao recorrente, a nulidade da citação a ele endereçada e dos atos dela decorrentes.
PROPOSTA DE ENCAMINHAMENTO
9. Ante o exposto, submete-se à consideração superior a presente análise do recurso de reconsideração interposto por Osmar de Jesus da Costa Leal contra o Acórdão 8610/2018-TCU-Primeira Câmara, propondo-se, com fundamento nos arts. 32, inciso I, e 33, da Lei 8.443/1992:
a) conhecer do recurso e, no mérito, dar-lhe provimento;
b) declarar a nulidade dos atos processuais, em relação ao recorrente, desde o Ofício 1474/2017-TCU/SECEX-MS (peça 15) ;
c)  comunicar o teor da decisão que vier a ser proferida ao recorrente e aos demais interessados."
	É o relatório.

não há.

Procurador Rodrigo Medeiros de Lima.

CONVÊNIO. OMISSÃO NO DEVER DE PRESTAR CONTAS. CONTAS IRREGULARES. DÉBITO. MULTA. RECURSO DE RECONSIDERAÇÃO. PREFEITO ANTECESSOR RESPONSÁVEL PELA EXECUÇÃO PARCIAL DOS RECURSOS. NÃO COMPROVAÇÃO DA REGULAR APLICAÇÃO DOS RECURSOS POR ELE RECEBIDOS E GERIDOS. FALHA NA CAPITULAÇÃO LEGAL DA CONDUTA DO SUCESSOR NO OFÍCIO DE CITAÇÃO. CORRETA INDICAÇÃO DOS FATOS. AUSÊNCIA DE PREJUÍZO À DEFESA DA PARTE. INEXISTÊNCIA DE NULIDADE. ARGUMENTOS INSUFICIENTES PARA REFORMA DO JULGADO. CONHECIMENTO. NEGATIVA DE PROVIMENTO. O erro no enquadramento jurídico da irregularidade, por si só, não acarreta a nulidade da citação se os fatos imputados ao responsável estiverem suficientemente descritos no ofício citatório, não resultando da falha prejuízo à parte ou ao bom desenvolvimento processual. Recai pessoalmente sobre o gestor a responsabilidade pela comprovação do bom e regular emprego dos recursos federais por ele recebidos e aplicados, mesmo não sendo ele o responsável pela apresentação da prestação de contas.

TOMADA DE CONTAS ESPECIAL (TCE)

Secretaria de Recursos (Serur); Secretaria de Controle Externo de Tomada de Contas Especial (SecexTCE).

Em julgamento, recurso de reconsideração interposto por Osmar de Jesus da Costa Leal contra o Acórdão 8610/2018-TCU-Primeira Câmara, por meio do qual o Tribunal julgou irregulares suas contas, imputou-lhe débito e aplicou-lhe multa, em razão de irregularidades ocorridas no uso de recursos públicos recebidos por força do Convênio 0213/2009 (SIAFI 723486) , pactuado entre a Fundação Nacional de Saúde (Funasa) e o Município de Santa Quitéria/MA, ente no qual o ora recorrente atuou como Prefeito Municipal à época dos fatos.
Nesta oportunidade, o recorrente alega, em síntese, que é parte ilegítima para figurar no polo passivo desta tomada de contas especial (TCE) , uma vez que, apesar de ser Prefeito à época da celebração do convênio, não o era à época da prestação de contas; e que, enquanto Prefeito, teria comprovado a boa e regular aplicação dos recursos por ele geridos, não devendo ser considerado responsável por eventuais irregularidades identificadas.
Preliminarmente, ratifico o despacho exarado no sentido de que o presente recurso merece ser conhecido, uma vez que preenche os requisitos de admissibilidade previstos nos arts. 32, inciso I, e 33 da Lei 8.443/1992
Após examinar as razões recursais, a Secretaria de Recursos, com a anuência do Ministério Público, concluiu que foram trazidos elementos suficientes para anular a deliberação recorrida, razão pela qual, com a concordância do Ministério Público junto ao TCU, propõe o conhecimento e o provimento deste apelo recursal. 
Isso porque embora o recorrente não tenha se desincumbido do dever de comprovar a correta aplicação dos recursos gastos durante sua gestão, haveria vício no ofício de citação a ele endereçado, por falha na indicação da irregularidade, da conduta e do nexo de causalidade, de forma que seria cabível a anulação da decisão impugnada.
Discordo da secretaria instrutora e do Ministério Público junto ao TCU no que diz respeito à suposta nulidade da citação. 
No entender da referida unidade, o fato de o recorrente ter sido chamado a se manifestar pela omissão no dever de prestar contas poderia comprometer o exercício dos direitos ao contraditório a à ampla defesa. Isso porque, embora ele tenha recebido e gerido R$ 150.000,00 dos recursos transferidos pela Funasa ao Município, não cabia a ele a responsabilidade pela não apresentação da prestação contas, eis que o prazo para a prática de tal ato fluiu inteiramente na gestão do prefeito que o sucedeu.
De fato, a responsabilidade pela apresentação da prestação de contas cabia ao prefeito que sucedeu o recorrente. Contudo, não se pode esquecer, em primeiro lugar, que a parte é chamada a se defender dos fatos a ela imputados, não do enquadramento jurídico dado a eles, o qual cabe ao julgador (dá-me os fatos que te darei o direito) .  
Por isso, para que haja vício da citação, é preciso que os fatos não estejam descritos correntemente no ofício encaminhado à parte, de forma a comprometer seu direito de defesa, não constituindo nulidade o mero erro no enquadramento legal da conduta. 
A "omissão no dever de prestar contas", hipótese de irregularidade das contas do gestor prevista no art. 16, inciso III, aliena "a" da Lei 8.443/1992, é, nesse contexto, a capitulação legal da conduta, de forma que a mera alusão a essa hipótese, por sí só, não invalida a citação do responsável se os fatos indicados estiverem adequadamente descritos.
Além disso, não se pode esquecer que, conforme o princípio do prejuízo, consagrado no direito processual brasileiro, não há ineficácia do ato ou do processo (reconhecimento da nulidade) sem prejuízo. O princípio do prejuízo está expressamente previsto no art. 171 do Regimento Interno/TCU:
"Art. 171. Nenhum ato será declarado nulo se do vício não resultar prejuízo para a parte, para o erário, para a apuração dos fatos pelo Tribunal ou para a deliberação adotada.
 Parágrafo único. Quando puder decidir do mérito a favor da parte a quem aproveitaria a declaração de nulidade, o Tribunal não a pronunciará nem mandará repetir o ato ou suprir-lhe a falta."
Na mesma linha, o Código de Processo Civil brasileiro, com aplicação subsidiária aos processos que tramitam no TCU, dispõe, em seus arts. 282 e 283:
 "Art. 282. Ao pronunciar a nulidade, o juiz declarará que atos são atingidos e ordenará as providências necessárias a fim de que sejam repetidos ou retificados.
§ 1o O ato não será repetido nem sua falta será suprida quando não prejudicar a parte.
§ 2o Quando puder decidir o mérito a favor da parte a quem aproveite a decretação da nulidade, o juiz não a pronunciará nem mandará repetir o ato ou suprir-lhe a falta.
Art. 283. O erro de forma do processo acarreta unicamente a anulação dos atos que não possam ser aproveitados, devendo ser praticados os que forem necessários a fim de se observarem as prescrições legais."
Dito isso, observo que o ofício de citação encaminhado ao recorrente continha as seguintes informações (peça 15) :
"O débito é decorrente de: 
a) Irregularidade: não comprovação da boa e regular aplicação dos recursos federais recebidos, em face da omissão no dever de prestar contas dos valores repassados por meio do Convênio 0213/2009 - Registro Siafi 723486, pactuado entre a Funasa e a Prefeitura Municipal de Santa Quitéria do Maranhão/MA, no valor de R$ 300.000,00 a cargo do concedente, sendo R$ 6.300,00 como contrapartida, com vigência de 31/12/2009 a 30/6/2014, cujo objeto era a "Construção de Melhorias Sanitárias Domiciliares", contrariando o art. 70, parágrafo único, da CF c/c o art. 93 do Decreto-lei 200/67; 
b) Conduta: omissão no dever de prestar contas, quando deveria ter apresentado os documentos necessários para prestação de contas dos recursos recebidos por meio do Convênio 0213/2009 - Registro Siafi 723486; 
c) Nexo de Causalidade: a omissão no dever de prestar contas dos repassados por meio do Convênio 0213/2009 - Registro Siafi 723486, pactuado entre a Funasa e a Prefeitura Municipal de Santa Quitéria do Maranhão/MA, propiciou a não comprovação da boa e regular aplicação dos recursos;
 (...) 
Ressalto que: 
a) Os documentos eventualmente apresentados a título de prestação de contas deverão estar de acordo com as exigências legais e regulamentares, vir acompanhados de argumentos de fato e de direito, de elementos comprobatórios das despesas e da regular aplicação dos recursos federais geridos; 
b) A rejeição das alegações de defesa apresentadas para a irregularidade "não comprovação da boa e regular aplicação dos recursos em razão da omissão no dever de prestar contas" poderá ensejar, além do julgamento pela irregularidade das contas do responsável, a condenação ao pagamento dos débitos (...) 
 (...) 
5. Para subsidiar a resposta, segue anexa cópia da instrução técnica, peça 13 dos autos.
 (...) 
ANEXO I - DETALHAMENTO DO DÉBITO 
 Dívida 1: 
Responsável: 
Osmar de Jesus da Costa Leal - CPF: 133.543.703-78 
 (...) 
Débito: R$ 145.964,78, em 13/12/2012"
A despeito da referência à "omissão no dever de prestar contas", a leitura das informações acima deixa claro que o fato imputado ao recorrente diz respeito à não comprovação da correta aplicação dos recursos gastos durante a sua gestão, e que caberia a ele apresentar tal documentação para afastar a irregularidade de suas contas e se eximir da condenação ao pagamento do débito correspondente a esses valores.
Além disso, conforme expressamente consignado no ofício, para subsidiar sua resposta, o responsável também teve acesso à instrução da unidade instrutora (peça 13) , a qual é muito clara ao descrever os fatos que estavam sendo atribuídos a cada um dos responsáveis:
"8.	 Observa-se que, de acordo com os extratos bancários encaminhados a esta Unidade Técnica pela Superintendência Regional do Banco do Brasil no Estado do Maranhão (peça 11, p. 2-53) , os recursos foram gastos nas gestões dos dois responsáveis. Para quantificar o montante despendido em cada uma delas e delimitar a responsabilidade de cada executar, obteve-se ainda as movimentações da conta do convênio (peça 12) dispostas no sistema Repasse de Recursos de Projetos de Governo (RPG) . Verificou-se que ao final da gestão do Sr. Osmar de Jesus da Costa Leal existia um saldo na conta de R$ 5.857,76 (peça 11, p. 53) , razão pela qual o débito será imputado da seguinte forma:
	Responsável
	Data
	Valor Original do Débito (R$) 

	Osmar de Jesus da Costa Leal
	13/12/2012
	145.964,78

	Sebastião Araujo Moreira
	1/1/2013
	5.872,76

		6/8/2013
	150.000,00

9.	Sabe-se, ainda, que o prazo para a apresentação da prestação de contas relativa ao ajuste expirou na gestão do Sr. Sebastião Araujo Moreira, e que as ditas contas não foram encaminhadas.
CONCLUSÃO
 (...) 
11.	 Desse modo, deve ser promovida a citação do Sr. Osmar de Jesus da Costa Leal, para que apresente suas alegações de defesa quanto à não comprovação da boa e regular aplicação dos recursos recebidos por força do Convênio 0213/2009 - Registro Siafi 723486, geridos durante o período em que esteve à frente da prefeitura. 
12.	 Quanto ao Sr. Sebastião Araujo Moreira, cumpre citá-lo pela não comprovação da boa e regular aplicação dos recursos geridos no período de sua administração, e realizar sua audiência pela omissão no dever de prestar contas do referido ajuste.
13.	 Cabe informar aos responsáveis que a demonstração da correta aplicação dos recursos perante este Tribunal deve ocorrer por meio da apresentação de documentação probatória das despesas efetuadas, tais como notas fiscais, recibos, processos de pagamento, extratos bancários da conta específica (recursos federais transferidos e contrapartida) e da aplicação financeira, processos licitatórios, contratos e termos de adjudicação e homologação, bem como documentos que comprovem a execução do objeto do convênio.
14.	Outrossim, urge esclarecer ao Sr. Sebastião Araujo Moreira  que a omissão inicial no dever de prestar contas, se não justificada, poderá ensejar o julgamento pela irregularidade das contas e a aplicação da multa prevista no art. 58, II, da Lei 8.443/92, nos termos do art. 16, III, a e b, da mesma norma, independentemente da comprovação da regular aplicação dos recursos no objeto pactuado."
Não vislumbro, portanto, prejuízo à defesa da parte apenas por ter constado no ofício citatório referência à "omissão no dever de prestar contas". A despeito de ser inadequada essa menção sob o ponto de vista do enquadramento legal da conduta, o teor da comunicação permite perceber que o prefeito antecessor está sendo chamado pela não comprovação da correta aplicação dos recursos gastos durante sua gestão, não pela ausência de apresentação da prestação de contas final no prazo devido. Ademais, essa informação está expressa e detalhadamente consignada na instrução que acompanhou a citação como subsídio à formulação da defesa. 
Destaco, também, que o responsável, em suas alegações de defesa, apresentou os seguintes argumentos que evidenciam a ausência de prejuízo decorrente da falha em questão: 
"In casu, conforme pode ser observado nos documentos em anexo houve cumprimento integral do objeto pactuado. Portanto, não se pode falar em execução parcial das obras de Melhorias Sanitárias Domiciliares, no Município de Santa Quitéria.
 (...) 
Desarte, não se pode falar em responsabilização Suplicante por recursos transferidos para a execução do objeto do Convênio 0213/2009, uma vez que restou devidamente comprovado que, em minha gestão, executou-se integralmente o objeto pactuado.
Ao contrário disso, o próprio corpo técnico da FUNSA considerou APROVADA a prestação de contas do instrumento em referência. 
Ademais, requer uma visita técnica na atual conjuntura, a nosso ver, torna-se improcedente, visto que o objeto do Convênio fora executado de forma satisfatória conforme fotos juntadas aos autos. 
Por fim, informo que a documentação atinente a execução do Convênio em tela encontra-se sob a guarda da Prefeitura Municipal de Santa Quitéria, sendo necessário, portanto, que a FUNASA solicite, de oficio, cópia de tais documentos, por força do disposto no art. 37, caput, da Lei 9.784/1999."
E finaliza seu arrazoado com o seguinte pedido: 
"Em face ao todo que foi exposto, o signatário desta manifestação requer o ACOLHIMENTO das justificativas aqui apresentadas, considerando executado o objeto do Convênio EP 0581/04 (524765) , ajuizando REGULAR a Prestação de Contas Final do mesmo, e, com efeito, o ARQUIVAMENTO"
Nota-se que o recorrente, embora não tenha se desincumbindo do ônus de comprovar a correta aplicação dos recursos que geriu, defendeu-se corretamente dos fatos que estavam sendo a ele atribuídos. 
Assim, a despeito da errônea menção à "omissão no dever de prestar contas", entendo que não restou configurado prejuízo à parte que justifique a declaração de nulidade do ato processual em tela. 
Esclareço, por fim, que o recorrente sequer suscitou a nulidade da citação, a qual claramente se prestou ao fim proposto, como acima demonstrado. A alegação acerca da ausência de responsabilidade pela apresentação da prestação de contas, ponto de partida para a secretaria instrutora apontar essa suposta nulidade, teve por objetivo defender a ilegitimidade processual do ex-gestor e sua ausência de responsabilidade pelos fatos aqui apurados, argumento que não procede. 
Como bem pontuado na instrução da Serur, a jurisprudência deste Tribunal é uníssona no sentido de afirmar a responsabilização pessoal do gestor pela comprovação da boa e regular aplicação dos recursos federais por ele recebidos e geridos, mesmo não sendo ele o responsável pela apresentação da prestação de contas (Acórdão 2093/2010-TCU-Segunda Câmara, e Acórdão 3342/2019-TCU-Primeira Câmara, entre outros) .
No mais, concordo com a análise empreendida pela secretaria especializada, no sentido de considerar que os argumentos apresentados pelo recorrente não lograram afastar as irregularidades a ele atribuídas, uma vez que não foram trazidos elementos aptos a comprovar o correto emprego dos recursos federais oriundos do convênio em tela gastos durante sua gestão. 
Vale lembrar que, no que tange à boa e regular aplicação dos recursos recebidos, é firme a jurisprudência do TCU no sentido de se exigir, para a comprovação da correção dos gastos, além da execução física do objeto, a evidenciação de que o objeto tenha sido custeado com as verbas recebidas, de modo a se estabelecer o necessário nexo de causalidade entre a execução física e os recursos federais. 
Nos presentes autos, não se verifica a existência de documentos que comprovem a execução financeira do objeto. É dever do gestor reunir e apresentar tal documentação, o que não foi feito nem na resposta à citação nem em sede recursal. 
Sendo assim, ante a ausência de elementos capazes de alterar o juízo anteriormente formulado, não é possível reformar o julgado, como pretende o recorrente, razão pela qual deve-se conhecer e negar provimento ao presente recurso, mantendo-se inalterada a deliberação ora combatida. 
Ante o exposto, voto por que o Tribunal adote o Acórdão que ora submeto à deliberação deste Colegiado. 

TCU, Sala das Sessões Ministro Luciano Brandão Alves de Souza, em 1 de dezembro de 2020. 

Ministro BRUNO DANTAS
Relator